【裁判字號】    91,自,417
【裁判日期】    920718
【裁判案由】    背信等
【裁判全文】
臺灣高雄地方法院刑事判決                          九十一年度自字第四一七號
    自  訴  人  丁○○
    自  訴  人  戊○○
    代  理  人  黃進祥律師
                江順雄律師
                黃建雄律師
    被      告  乙○○
    被      告  甲○○
右列被告等因背信等案件，經自訴人提起自訴，本院判決如左：
    主  文
乙○○、甲○○共同明知為不實之事項，而使公務員登載於職務上所掌之公文書，足
以生損害於公眾及他人，各處有期徒刑參月，如易科罰金，均以參佰元折算壹日。
甲○○被訴詐欺及背信部分，無罪。
    事  實
一、乙○○與甲○○本係夫妻關係，後於民國（下同）九十一年七月九日離異，緣甲○○因積欠丙○○債務新台幣（下同）一千五百一十萬元，乙○○願為甲○○清
    償債務，於九十一年六月十七日向本院民事庭聲請調解，同年七月十一日調解成
    立，調解內容為：乙○○應將座落在高雄縣林園鄉○○○段一七二六之一二地號
    土地，面積八十八平方公尺及其地上建物建號二０三號即門牌高雄縣林園鄉○○
    路一七五巷一號三層樓房一棟，面積一層、二層、三層各為四二‧０七平方公尺
    ，合計一二六點二一平方公尺所有權全部，辦理所有權登記予丙○○。乙○○、
    甲○○及丙○○三人，為順利移轉上開土地、建築物，明知該土地及建築物之所
    有權狀，早於九十一年二、三月間，甲○○向丁○○借款時，為供擔保債權之用
    已交付予丁○○，並未遺失。竟基於使公務員登載不實之犯意聯絡，由丙○○委
    託不知情之代書林寶霖於九十一年七月二十三日代乙○○書立切結書內載上開土
    地及建築物所有權狀不慎遺失之虛偽不實事項，並持向高雄縣大寮地政事務所申
    請補發權狀，致使該地政事務所不知情承辦人員將此不實事項，登載於職務上所
    掌之土地登記簿上，並據之補發上述土地、建築物所有權狀一份，足生損害丁○○及該管地政機關處理登記事務之正確性，嗣丁○○於九十一年八月一日對甲○○提起給付借款之民事訴訟，於同年八月二十九日收受假扣押裁定，因欲查封上
    開土地及建築物，於同年九月四日前往地政事務所申請謄本時，始發現上情。
二、案經自訴人丁○○提起自訴。
    理  由
甲、有罪部分：
一、訊據被告乙○○、甲○○固坦承為清償被告甲○○積欠丙○○之債務，經法院調
    解後，曾將上開被告乙○○所有之土地、建物移轉登記予丙○○一事，惟矢口否
    認有何使公務員登載不實之情，被告乙○○辯稱：伊並不知情被告甲○○向自訴
    人丁○○借款時，曾將上開土地及建築物權狀加以交付，伊僅係見被告甲○○因
    積欠丙○○債務，願為其承擔其中二百五十萬元，始經過調解將上開土地、建物
    ，辦理移轉登記予丙○○，至丙○○如何公告權狀遺失，並申請補發權狀一節，
    伊並不知情云云。被告甲○○辯稱：伊曾向自訴人索回權狀，因自訴人不肯返還
    ，始申報遺失云云。
二、經查：
（一）右揭被告二人明知上開土地、建物所有權狀並未遺失，竟謊稱權狀已遺失，而
      由丙○○委託代書填寫切結書，持向高雄縣大寮地政事務所申請補發權狀，致
      使該地政事務所不知情承辦人員將此不實事項，登載於職務上所掌之土地登記
      簿之事實，據自訴人丁○○到庭指述甚詳，復有高雄縣大寮地政事務所九十一
      年十月十六日寮地所一字0000000000函附之土地、建物所有權狀、
      土地登記申請書及切結書各一份在卷可稽。被告二人雖以前情置辯，惟被告乙○○初於本院調查中到庭供稱：我不知道我太太甲○○拿權狀給自訴人，後來
      因要把房地過戶給丙○○，我才發覺權狀不見了，問我太太他說放在自訴人丁○○處等語（見本院九十一年九月二十四日訊問筆錄），除核與證人丙○○到
      庭供稱：乙○○說甲○○已經把房地權狀拿給他人，我徵得乙○○同意，委託
      代書到地政事務所公告權狀遺失等語相符外（見本院九十一年十月八日訊問筆
      錄），由被告甲○○上開曾向自訴人索回權狀之辯詞，亦堪認被告乙○○確曾
      向其詢問權狀下落，知悉權狀並未遺失之情。是縱被告乙○○當初對被告甲○○將上開權狀交予自訴人丁○○一事並不知情，惟於移轉上開土地、建物時，
      經被告甲○○告知後，已知悉權狀係由他人持有當中，卻仍以權狀遺失為由，
      由代書代為申請補發權狀，其有為使公務員登載不實之犯行，甚為明確。另被
      告甲○○亦明知上開權狀係由他人持有中，竟為抵償債務，在向自訴人丁○○
      索還權狀未果之情形下，仍與被告乙○○以權狀遺失為由，申請補發權狀，藉
      以順利移轉上開土地、建物以供抵償債務；證人丙○○亦知悉被告甲○○已將
      上開權狀交予他人，卻仍委託代書以權狀遺失為由，代被告乙○○申請補發權
      狀，渠等與被告乙○○就上開使公務員登載不實之犯行間，互有犯聯絡及行為
      分擔之情，亦足堪認定。
（二）上開土地及建物權狀之所有權人固為被告乙○○之名義，他人持有該權狀，無
      論要辦理所有權之移轉登記或設定抵押借款等，若無被告乙○○之同意或授權
      ，本即無法為之。惟該權狀經重新申請補發後，原有權狀即喪失其效力。被告
      乙○○自可憑新申領之權狀，行使對該不動產之權利。而自訴人丁○○保管上
      開權狀，本可防止他人未經其同意而處分該不動產，卻因被告等謊稱權狀遺失
      ，使公務員登載不實，並據以補發權狀而將上開房地移轉於他人所有，難謂權
      益未受直接損害，又被告等虛偽申報權狀遺失之結果，造成同一筆不動產卻有
      兩份真正權狀存在之現象，足以影響地政機關管理地政資料之正確性，亦影響
      交易第三人判斷該不動產權狀之真實性，自有損害於公眾及他人之虞，併此敘
      明。
（三）綜上，被告二人前揭所辯，顯係卸責之詞，不足採信，本件事證明確，渠二人
      犯行可堪認定。
三、被告二人虛偽向地政機關申報權狀遺失，使地政機關之人員將此項不實之事項，
    登記於所掌管之土地登記簿上，並核發新權狀予被告，足以損害於地政機關管理
    之正確性及自訴人丁○○之權益，並影響不動產之交易安全，核其所為係犯刑法
    第二百十四條之使公務員登載不實罪。被告二人與證人丙○○就上開犯行，有犯
    意聯絡及行為分擔，為共同正犯。又渠等利用不知情之代書，代為向地政事務所
    申報上開權狀遺失，而使公務員登載不實，係間接正犯。爰審酌被告二人為達清
    償債務之目的，謊稱權狀遺失而申請補發，使公眾及他人均受有損害，犯罪動機
    可議，犯後復否認犯行，態度非佳，惟念渠等均無前科記錄，有台灣高等法院被
    告全國前案紀錄表及台灣高雄地方法院檢察署刑案資料查註紀錄表各一份在卷可
    佐等一切情狀，各量處如主文所示之刑，並均諭知易科罰金之折算標準。
四、證人丙○○所涉共同使公務員登載不實犯嫌部分，應交由檢察官另行偵辦，附此
    敘明。
乙、無罪部分：
一、自訴意旨略以：被告甲○○於民國（下同）八十九、九十年間，分向自訴人丁○○、戊○○謊稱欲投資永晉加油站為名，致使自訴人等陷於錯誤，自訴人丁○○
    陸續借款新台幣（下同）五十萬、三十五萬、二十七萬元，共計一百十二萬元；
    自訴人戊○○陸續借款五十萬、五十萬、十三萬元，共計一百十三萬元予被告甲○○，詎其所借款項均未返還。另被告甲○○復以幫助自訴人丁○○整理股票存
    簿為由，連續於下列時間盜賣自訴人丁○○所有股票：（一）台塑股票部分：八
    十八年五月三日盜賣二千股，得款十萬五千四百八十七元、同年五月四日盜賣一
    萬一千股，得款六十四萬零六百五十五元、同年五月五日盜賣五百八十一股，得
    款三萬四千八百十六元，上盜賣股票款項共計七十九萬零九百五十八元存入自訴
    人丁○○中興商業銀行帳戶（下稱中興銀行）後，分於同年五月六日、同年六月
    三日由被告盜領七十五萬元、四萬元，共計七十九萬元。（二）南亞股票部分：
    九十年九月三日盜賣一萬五千股，得款三十八萬六千二百八十六元存入自訴人丁○○世華聯合商業銀行（下稱世華銀行）帳戶後，被告甲○○於同年九月六日盜
    領三十八萬五千元。嗣被告甲○○盜賣股票遭察覺後，雙方於九十年十一月六日
    成立和解，被告甲○○同意以台塑公司股票十八張、南亞公司股票十七張，賠償
    予自訴人丁○○，卻遲未給付，因認其涉有刑法第三百三十九條第一項之普通詐
    欺罪、同法第三百四十二條之背信罪嫌。
二、按犯罪事實應依證據認定之，無證據不得推定其犯罪事實，又不能證明被告犯罪
    者，應諭知無罪之判決，刑事訴訟法第一百五十四條、第三百零一條第一項定有
    明文。又按刑事訴訟法上所謂認定犯罪事實之證據，係指足以認定被告確有犯罪
    行為之積極證據而言，如未能發現相當證據或證據不足以證明，自不能以推測或
    擬制之方法，以為裁判基礎，最高法院二十九年上字第三一０五號及四十年台上
    字第八十六號分別著有判例；又認定不利於被告之事實，須依積極證據，苟積極
    證據不足為不利被告之認定時，即應為有利於被告之認定，更不必有何有利之證
    據，最高法院三十年上字第八一六號判例參照。再按刑法第三百三十九條第一項
    詐欺取財罪之成立，以意圖為自己或第三人不法所有，以詐術使人將本人或第三
    人之物交付為要件。所謂以詐術使人交付，必須被詐欺人因其詐術而陷於錯誤，
    若其所用方法，不能認為詐術，亦不致使人陷於錯誤，即不構成該罪（最高法院
    揭有四十六年度台上字第二六０號判例要旨可參）。
三、自訴人等認被告甲○○涉有上開犯嫌，無非係以被告甲○○借款時所開立之本票
    、自訴人丁○○之證券存摺、元富綜合證券公司分戶歷史帳列印單、中興銀行存
    款往來對帳單、世華銀行存摺影本各一份及被告甲○○提領款項所簽取之款憑條
    四紙為其論罪之依據。訊據被告甲○○對其曾開立本票，向自訴人等借取上開款
    項，及曾於前揭時、日賣出自訴人丁○○證券帳戶內如上台塑、南亞公司之股票
    後，再至自訴人丁○○中興銀行及世華銀行之帳戶提領如上金額之事實均坦承不
    諱，惟堅決否認有何詐欺、背信犯行，辯稱：（一）前開向自訴人丁○○所借一
    百十二萬元，係為投資股票陸續借款，其中所借五十萬元部分，每個月支付一萬
    五千元利息；三十五萬元部分，每月支付九千元利息；其餘借款二十七萬元之部
    分，係兩筆二十五萬元及二萬元之債務總和，二十五萬元之債務，每月付息四千
    元；剩餘二萬元部分，每月付息四佰元，總共支付利息約有一年多之時間。（二
    ）向自訴人戊○○借款一百十三萬元，其中五十萬元部分，係九十年七月份為投
    資股票所借款項，至九十一年四月分止，每月支付一萬元利息。另六十三萬元部
    分係自訴人戊○○開立他人戶頭後，出資供伊在該戶頭內操作股票，如有賺錢，
    盈餘部分兩人平分，如投資虧錢，則由伊負責補貼，該六十三萬元欠款即係投資
    虧損尚未補足之部分。（三）自訴人丁○○帳戶內台塑、南亞股票遭伊賣出部分
    ，當初係向其商借股票出賣，經其同意，並拿出存簿、印章等物交付予伊後，伊
    始將股票賣出，再至其銀行帳戶提領如上金額，並有按期支付利息。最後係因投
    資股票失利，始無力清償所借款項，未有何詐欺及背信犯行等語。
四、經查：
（一）被告甲○○分向自訴人丁○○借款一百十二萬元、向自訴人戊○○借款一百十
      三萬元之事實，業經其到庭坦承確有借款一事無訛（見本院九十一年九月二十
      四日訊問筆錄），復有其所簽發之本票六紙在卷可稽，足堪認定。惟被告甲○○借款之正確時間及是否均有支付利息一節，據自訴人丁○○到庭證述：「問
      ：五十萬元何時借的？）答：大概約在八十九年年底，我退休的時候借給他的
      ，三十五萬元約在九十年間借的，幾月我忘記了，借款日是在票上日期，二十
      七萬元約在九十年間借的。」、「（問：有無支付利息？）答：有，利息一分
      半，大概付到今年四月底或五月，大概付了一年左右。」等語（見本院九十一
      年九月二十四日訊問筆錄）；自訴人戊○○到庭證稱：「五十萬元部分純粹是
      被告說要投資加油站事業跟我借的，時間在九十年七月二十三日，借款時就簽
      本票給我，有支付我利息，按月給付兩分利，一個月一萬元，一直付到今年四
      月份，剩餘的六十三萬元部分是我拿錢給被告操作，賺的錢平分，虧的部分被
      告要補進。」、「（問：總共拿多少錢給被告操作？）答：大概三百萬元，最
      後結算虧了六十三萬元。」、「（問：中間有無賺到錢？）答：有，陸陸續續
      有賺五萬、七萬、二十七萬元，被告馬上分掉，錢是我親自拿給他們的。」（
      見本院九十一年九月二十四日訊問筆錄），足見被告甲○○辯稱所借款項係陸
      續借得，並按期支付利息，其中自訴人戊○○指稱積欠之六十三萬元，純係代
      其操作股票失利應予補償之部分等語，非屬虛妄。則其借款過程既配合簽發本
      票並按期支付利息期間長達年餘之久，至本院接受訊問時，亦未曾否認有何欠
      款之情，其於借款之初是否即有詐騙自訴人等金錢之不法意圖，已非無疑，況
      自訴人丁○○自承上開出借予被告甲○○之金錢均係八十九、九十年間陸續借
      出；自訴人戊○○亦供稱曾交付金錢予被告甲○○操作股票，顯見雙方具一定
      信賴程度，對被告甲○○經濟狀況如何？是否具備償債能力之細節，理亦經評
      估而知悉甚詳，從而難認被告甲○○上開借款行為有何施用詐術，使自訴人等
      陷於錯誤，而為一定財物給付之情。另被告甲○○積欠自訴人戊○○之六十三
      萬元，非係借貸所積欠之款項，純係代自訴人戊○○投資失利，雙方約定應補
      償數額之情，已如上述，該金額既係自訴人戊○○投資損失，縱被告甲○○未
      依約填補，亦僅為民事債務不履行之問題而已，尚與詐欺罪之構成要件有別，
      難遽引該法條相繩與被告甲○○。
（二）自訴人丁○○認被告甲○○盜賣其證券帳戶內股票一節，固據其到庭指述：被
      告甲○○找我太太拿印章、簿子說要整理，看到我簿子裡有股票就把我盜賣，
      後於九十年十一月六日發覺後，其始願以台塑股票十八張、南亞股票十七張之
      價額與我達成和解等語明確，另證人即自訴人丁○○之太太黃呂木連亦到庭供
      稱：被告甲○○說要拿簿子整理，我不認識字，沒有跟我先生說，就把簿子交
      給他，股票就被盜賣了等語甚明，惟被告甲○○遭指述盜賣台塑、南亞股票之
      時間相隔一年之久，觀諸卷附自訴人丁○○證券帳戶內之股票交易明細，該段
      期間內，其帳戶內陸續仍有北商銀、南亞、台積電、台塑公司等股票買賣記錄
      ，其中於八十九年九月二十二日購入二萬股北商銀股票，復於同年月二十五日
      賣出之交易記錄，除據被告甲○○供稱：係其為讓自訴人丁○○可辦理融資、
      融券所為之短線操作，購買該股票之金錢係由其自行出資等語外，自訴人丁○○到庭亦不否認該股票係被告甲○○所購買，並供稱：未存錢入帳戶購買該股
      票等語（均見本院九十二年四月二十一日審判筆錄、九十二年六月三日訊問筆
      錄），另參酌賣出該北商銀股票所得之二十五萬八千八百五十元，甫於八十九
      年九月二十七日存入自訴人丁○○帳戶內，被告甲○○於當日即持自訴人丁○○印章、存摺加以提領，並匯款存入自己於中興銀行鳳山分行之帳戶，有自訴
      人丁○○之世華銀行活期儲蓄存款存摺、存款取款憑條、匯出匯款用紙各一份
      在卷可稽，而自訴人丁○○竟未針對被告甲○○此筆提領存款記錄主張有何權
      利受損等情研判，被告甲○○所述係其自行出資在自訴人丁○○戶頭操作之情
      應為實在，則其若前於八十九年五月三日至同年五月五日果有盜賣自訴人丁○○股票之記錄，為何相隔不到四月又會出資在自訴人丁○○帳戶內為其買賣股
      票，實令人不解，再自訴人丁○○既提供戶頭供被告甲○○買賣股票，兩人間
      應有相當程度信賴，被告甲○○因此欲拿取自訴人丁○○之存摺、印鑑等物亦
      非難事，是否須趁自訴人丁○○不在家中之機會，向其太太黃呂木連誑稱欲整
      理簿子而加騙取，亦值懷疑。另被告甲○○盜賣上開一萬五千股南亞股票，實
      係自訴人丁○○於九十年二月五日買入之情，除據自訴人丁○○到庭供述甚明
      外（見本院九十二年一月二十一日訊問筆錄），其尚供稱：平時股票買賣完畢
      後會有整理股票集保存摺之習慣（見本院九十二年六月三日訊問筆錄），則其
      於九十年二月五日購入南亞股票整理證券存摺後，應可即時發覺帳戶內台塑公
      司股票早於八十八年五月份即遭人盜賣，為何供稱係九十年十一月六日始察覺
      股票遭盜賣，並於九十一年九月六日始向本院提起自訴，亦與常情有所違背。
      再就自訴人丁○○所提被告甲○○由其世華銀行帳戶提款之相關存款取款憑條
      等文件加以審閱，被告甲○○於九十一年一月八日尚由該帳戶內提領十萬元存
      入自己戶頭，對此自訴人丁○○同亦未主張有何權利受到侵害，顯見該提領金
      錢之行為應為其所允准，則其甫於九十年十一月六日知悉被告甲○○曾盜賣其
      帳戶股票，相隔不到數月又同意被告甲○○由其帳戶內提領現金，原因為何亦
      令人難解，綜上所述，自訴人丁○○指稱其帳戶裡之台塑、南亞公司股票為被
      告甲○○所盜賣，尚有諸多不合事理之處，反被告甲○○辯稱該股票係自訴人
      丁○○同意出借等語，較合一般經驗法則，是本件查無有何積極證據足認被告
      甲○○有何自訴人所指述之詐欺、背信罪嫌，揆豬上開判例意旨及說明，自應
      諭知被告甲○○無罪之判決。
據上論斷，應依刑事訴訟法第三百四十三條、第二百九十九條第一項前段、第三百零
一條第一項、刑法第二十八條、第二百十四條、第四十一條第一項，罰金罰鍰提高標
準條例第一條前段、第二條，判決如主文。
中      華      民      國      九十二    年    七      月      十八    日
                                  臺灣高雄地方法院刑事庭
                                      審判長法官    黃三友
                                            法官    王雅苑
                                            法官    黃宗揚
右正本證明與原本無異。
如不服本判決，應於判決送達後十日內，向本院提出上訴狀。
                                          書記官    陳掌珠
中      華      民      國      九十二    年    七      月      十八    日


司法院資訊處製作；財團法人民間司法改革基金會備份。
